臺灣臺北地方法院民事判決　九十年度訴字第八四二號
　　原　　　告　丙○○
　　被　　　告　甲○○
　　　　　　　　乙○○
右當事人間土地所有權移轉登記事件，本院判決如左：
    主    文
被告應分別將附表一所示土地應移轉之權利範圍移轉予原告。
原告其餘之訴駁回。
訴訟費用由被告告負擔十分之三，餘由原告負擔。
原告假執行之聲請駁回。
    事    實
甲、原告方面：
一、聲明：
（一）被告應分別將如附表二所示土地持分移轉予原告。
（二）被告應連帶給付原告新台幣（下同）三百萬元之違約金。
（三）原告願供擔保請准宣告假執行。
二、陳述：
（一）原告於民國八十二年十二月十六日與地主即被告二人及訴外人即建商湖園實業
      股份有限公司（下稱湖園公司）三方合意簽約購買貝多芬大樓預售屋，並分別
      就建物與土地與訴外人湖園公司及被告訂立買賣契約書。依與被告間簽訂之買
      賣契約書第一條第一項明定：「本買賣土地座落台北市○○區○○段二小段六
      －一、六－二地號土地面積全部，由甲方（即原告）所購買本社區Ａ棟三樓建
      物面積佔總建物之持分比例為計算基準」。準此原告所購買之建物面積五十七
      點七六平方公尺佔總建物面積二二六八點一六平方公尺之比例為萬分之二五五
      ，應由被告移轉該比例土地於原告名義。嗣原告依買賣契約之內容切實履行付
      款責任，並完成交屋程序，乃察覺土地登記為持分萬之一六九，尚不足有萬分
      之八十六，原告經於八十九年十二月十二日函請被告就應分予原告不足之部份
      萬分之八十六土地產權辦理移轉登記。惟被告均藉詞推託為承辦代書作業錯誤
      ，或而謂相差些微等等云云，不得已再於九十年一八十八日寄發存證信函乙份
      ，催告渠等為土地移轉登記事。然被告二人仍置之不理，爰基於民法第三百四
      十八條規定，請求被告移轉如附表二所示之土地予原告。
（二）依買賣契約第五條約定「：：乙方（即被告）保證於移轉過戶時產權清楚，絕
      無任何糾紛。如發生產權不清等情事：：：應按甲方（即原告）實付價款加倍
      賠償甲方所受之損害」，而本件買賣土地上之預售房屋已於八十四年十二月間
      建竣交屋，被告卻利用代書為其指定之便，欺消費者（即原告）專業知識之不
      足，蓄意在合約上隱藏文字陷阱不載明應移轉比例，趁機短少應移轉之持分，
      將多出之部份另行售賣，以謀取不當利益，此可從其移轉予主建號三００二、
      三０二七所有權人之土地時分竟別高達萬分之九六二及萬分之七九六，可為證
      明；同理其所謂代書計算錯誤等云云，也根本係搪塞之詞，惟不論代書是否真
      正計算錯誤，代書既其所委任，責任亦應由被告負責，故而土地產權不清，已
      然是事實，爰請求被告依約給付三百萬元之違約金。
（三）對被告抗辯之陳述
  １．原告於提出本訴訟後，接獲出庭通知當日（九十年二月二十日）下午立即接獲
      被告寄發內湖康寧郵局第四三六號存證信函乙紙，函中明確記載『過戶時短少
      土地持分，六－一少萬分之五十五，六－二少萬分之五十五』，被告既已庭外
      自認有短少給付，並就原告主張之事實於萬分之五十五限度內為承認，即不得
      任意再為陳述之更正或撤回。
  ２．按土地買賣契約書第一條第一項所載，『建物面積佔總建物之持分比例為計算
      基準』，依此式計算，被告短少給付持分萬分之八十六予原告；按被告計算方
      式加入三０三五及三０三六兩建號，總建物面積為三八二九點九八平方公尺，
      被告持分仍短少給付予原告萬分之六十六。
  ３．本件土地買賣短少持分之爭執，無非在於計算基準方式，而依立約當時雙方真
      意，所指之土地持分比例，是依原告購買區分所有之主建物連同附屬建物面積
      ，佔該棟大樓築物全部區分所有之主建號面積為基準，至於大門、走廊、屋頂
      、防空避難室等共同使用部份（即三０三五、三０三六部份），亦即俗稱之大
      公與小公部份，因性質上不許分割，而獨立為區分所有客體之部份，本即連同
      主建物移轉，故不列入計算；而被告竟能曲解原告僅購買主建號面積五七．七
      六平方公尺，該面積並無任何共同使用部份之持分，而將之換算比例時，復將
      大小及小公面積列入總建物面積和（即分母），以得出之比例來解釋其並未短
      少給付，此種理由難以採信。況本件土地、房屋買賣雖名義上分別與被告二人
      及訴外人胡園公司簽立，而事實上該公司負責人即為被告之一甲○○，全部交
      易情形被告自應比誰都清楚，單就房屋買賣契約書第一條第二項明載面積二一
      ．一八坪，就包含有公共設施之持分在內，被告明知而故意曲解。
  ４．被告辯稱原告點交系爭房地產權狀時，即坦承登記予原告之土地持分已相符等
      云云，與事實又屬完全違背，事實上該書面是主要在交屋使用，首段記載收到
      土地權狀正本，致於權狀內容持分比例是否正確並未經雙方核計，其上亦未載
      有任何數據，僅片面籠統利於被告之文字：：：謂『內容與預定買賣契約書相
      符。』，且土地買賣契約根本未明確記載任何比例數字，原告何從確認與買賣
      契約相符。
三、證據：提出房屋買賣契約書影本一份、土地買賣契約書影本一份、比例計算書影
    本一份、土地謄本二份、存證信函影本三份、律師函影本一份、地價謄本二份等
    件為證。
乙、被告方面：
一、聲明：原告之訴暨假執行之聲請均駁回，如受不利益判決願供擔保請准宣告免為
    假執行。
二、陳述：
（一）本件兩造所訂土地買賣契約書第一條第一項載稱：「土地：本買賣土地座落內
      湖區○○段○○段六—一、六—二地號土地面積全部，由甲方（即原告）所購
      買本社區Ａ棟三樓建物面積佔總建物之持分比例為計算基準」，所稱建物面積
      係指該三樓建物之主建物及附屬建物合計之面積而言，此為原告所自承，至所
      稱總建物面積當指所有座落於上開地號之一切建號之面積而言，此殆為當然，
      而本件座落上開地號之建號總面積合計為三八二九點九五平方公尺（建號二九
      九七至三○三六），並非原告所主張之二二六八點一六平方公尺（原告僅計算
      建號二九九七至三○三四之面積），而本件原告系爭三樓房屋之主建物及附屬
      建物面積為五七點七六平方公尺，則依上開約定計算，原告向訴外人湖園公司
      所購系爭三樓之土地持分比例為萬分之一五○（５７．７６／３８２９．９５
      ＝０．０１５０），而原告另購之車位之土地持分為萬分之十三，合計土地持
      分為萬分之一六三，其已受移轉土地持分為萬分之一六九，為原告所自承，是
      就契約約定而言，自無不足，此徵之雙方嗣後點交系爭房地權狀時，原告亦坦
      承上開登記原告之建物及土地持分與買賣契約書內容相符，亦有土地及建物所
      有權狀檢收證明單可佐，益見其情。
（二）本件被告其後所以致函原告謂土地持分移轉不足云云，此乃是原告發函向被告
      等質疑土地持分不足，被告乃向當時承辦之代書事務所查詢，該代書事務所因
      已事隔多年，復未究明雙方土地買賣契約約定真意，乃遽逕通知被告等有部份
      防空避難室，當時未列入攤分土地係為漏算云云，被告因相信專業代書之言，
      且事隔已久未加深究，一時誤信代書所言，方發函謂土地持分過戶有所不足云
      云，實則依雙方土地買賣契約之約定及原告所出具之權狀檢收證明書，被告當
      時移轉土地持分並無不足。前揭去函應與事實不符，被告亦以此書狀表示撤銷
      該項表示，附此敘明。
（三）本件被告等保有較多之土地持分，對被告而言，並無任何利益可言，且須多負
      擔地價稅而已，舉被告及湖園公司出售門牌號碼台北市○○路○段一八九巷九
      二之一號房地為例（同社區），該房屋連同車位乙個約二七．九八坪，土地持
      分則各萬分之七九六，總價僅四佰六十萬元，換言之，該房地每坪售價僅為十
      六萬元而已，與出售與原告之價格每坪約二十餘萬元還低，足見被告斷無因土
      地持分較多謀利之可能，原告主張被告藉此謀利云云，殊有誤會。
（四）座落於本件系爭土地上之建物共分十棟，其中四棟（Ａ、Ｂ、Ｃ、Ｄ棟）為大
      樓部份，其他六棟Ｅ、Ｆ、Ｇ、Ｈ、Ｉ、Ｊ則為獨棟之透天屋，而上開四棟大
      樓部份實際占基地及使用基地範圍，近基地面積三分之一而已，而大部份之土
      地之管理使用者經約定為其餘六棟之透天屋，換言之，若將原告三○三五、三
      ○三六建號持分計入其房屋面積內計算土地持分（即計入分子部份），則其將
      攤分部份非其所得使用、收益之土地，從而兩造所訂土地買賣契約書第一條第
      一項所稱「Ａ棟三樓建物」係指主建物及附屬建物而言，此亦即何以原告起訴
      時，亦承認所謂Ａ棟三樓建物係以主建物及附屬建物計算即明，足見被告移轉
      土地持分並無短少。
（五）本件被告所以過戶部份土地持分予訴外人周蔡麗玉，及通知住戶願過戶部份土
      地持分，係經代書江素娥之協調，江代書告知被告部份住戶僅訴求土地部份，
      希望被告能予息事，被告考慮尚有土地持分，乃同意江代書之建議過戶，此業
      經證人江素娥於鈞院九十年訴字第八四一號乙案中到庭證述：「（甲○○為什
      麼同意攤還給住戶？）我去住戶管委會說明，有住戶願意要地，有一些賠償，
      我去建議方先生說有些要地，後來方先生也同意負擔土地增值稅」、「防空避
      難室到底要移轉給誰，法無明文，看兩造如何約定」、「契約條文寫的籠統，
      無法確定是否要攤給買受人，我在計算時沒有看到買賣契約書」等語可佐，足
      見被告僅是基於江代書協調及解決爭端之善意心態，同意移轉而已，並非承認
      持分不符約定，原告據此主張，顯有誤會。
（六）關於違約罰款部份，本件兩造所訂土地買賣契約書第五條係約定「權利擔保：
      本戶土地由乙方（即被告）保證於移轉過戶時，產權清楚，絕無糾紛。如發生
      產權不清等情事概由乙方應負責理賠，不得損害甲方之權益，否則應按甲方（
      即原告）實付價款加倍賠償甲方此項所受之損失」，是本約定乃被告應擔保該
      土地權利為其所有，且無受他項權利之限制，產權清楚而言。而本件系爭土地
      為被告所有，過戶時亦無他項權利存在，此為兩造所不爭，自無上開違約責任
      可言。至該土地持分是否如數移轉予原告，其數量是否符合，被告等現所有之
      土地持分應否再過戶予原告，此為給付是否遲延之問題，要與上開約定無涉，
      原告據此請求，殊屬無稽。
三、證據：提出土地及建物所有權狀檢收証明書影本乙份、至正代書事務所致歉函影
    本乙份、不動產買賣契約書影本乙份、建物（全部建號）登記謄本一件、同意書
    影本二件為證。
丙、本院依職權調閱本院九十年度訴字第八四一號民事卷宗、本院九十年度訴字第八
    四四號卷宗。
    理    由
一、程序部分：
（一）按當事人得以合意定第一審管轄法院，但以關於由一定法律關係而生之訴訟為
      限，前項合意，應以文書為之，民事訴訟法第二十四條定有明文；依被告所簽
      土地買賣契約書第十一條約定，兩造合意以本院為本契約涉訟時之第一審管轄
      法院，是以原告向本院提起本件土地所有權移轉登記之訴，核與首揭規定，尚
      無不合。
（二）次按訴狀送達後，原告不得將原訴變更或追加他訴。但減縮應受判決事項之聲
      明者，則不在此限，民事訴訟法第二百五十五條第一項第三款定有明文。本件
      原告起訴請求被告除應將附表二所示土地應有部分移轉登記予原告外，並應連
      帶給付八百八十二萬元，嗣於訴訟進行中，就原訴求被告連帶給付八百八十二
      萬元之數額減縮三百萬元，揆諸前揭規定，即屬聲明之減縮，核與上開規定相
      符。
二、本件原告起訴主張：其於八十二年十二月十六日向訴外人湖園公司購買系爭房屋
    ，向被告購買系爭土地，均依約繳付價金，惟系爭房屋面積佔總建物之比例為萬
    分之二五四，被告依土地買賣契約書第一條第一項之約定，應移轉該比例之土地
    應有部分予原告，惟被告僅移轉萬分之一六九，不足萬分之八十五，故被告應將
    不足之土地應有部分移轉登記予原告，並依土地買賣契約書第五條之約定，賠償
    原告所受之損害共計三百萬元等語。被告則以：兩造訂立土地買賣契約第一條第
    一項所稱總建物面積，係指所有座落於上開地號之一切建號面積而言，被告已按
    此計算結果移轉，於點交房屋時原告亦坦承上開登記原告之建物及土地持分與買
    賣契約書相符，原告本件請求誤算總建物面積比例，其請求無據等語資為抗辯。
三、原告主張其於八十二年十二月十六日向訴外人湖園公司購買系爭房屋，向被告購
    買系爭土地，均依約繳付價金，被告移轉系爭土地應有部分萬分之一六九予原告
    之事實，業據其提出房屋買賣契約書、土地買賣契約書、土地登記謄本等件為證
    ，被告對於前揭文書之真正並不爭執，是原告主張之此部分事實，堪信為真實。
    惟原告主張被告應該移轉之土地應有部分為萬分之二五五，故仍短少萬分之八六
    未為移轉，以及被告前開行為因違反上述土地買賣契約書第五條之約定應賠償違
    約金三百萬元云云，則為被告所否認，是本件首應審酌者，乃兩造間關於土地買
    賣契約所約定系爭建物所佔土地應有部分其比例之真意。
四、經查，細繹兩造土地買賣契約第一條第一款所載「本買賣土地坐落台北市○○區
    ○○段二小段六之一、六之二地號土地面積全部，由甲方（按即原告，下同）所
    購買本社區Ａ棟三樓建物面積佔總建物之持分比例為計算基準」之內容，係列於
    「買賣土地標示及權利範圍」條項下，則以其所在體系位置觀之，可知上開約定
    乃為計算被告應行移轉登記予原告之系爭土地其應有部分之依據。再查系爭土地
    買賣契約第二條「買賣標的總價款」之約定：「本土地及停車位持分土地買賣價
    款共計新台幣肆佰肆拾壹萬元整」等語，益見土地部分買賣標的所有權範圍，兼
    指系爭建物及停車位所佔用之土地，即為原告可取得之土地所有權應有部分比例
    。
五、次查，依原告與訴外人湖園公司簽訂之房屋買賣契約書第一條關於「買賣房屋標
    示及權利範圍」之約定：「一、房屋坐落：本買賣房屋坐落台北市○○區○○段
    二小段六之一、六之二地號土地，建築用地由甲方（即原告）另行與地主訂立買
    賣合約。其建物編號Ａ棟三樓之房屋壹戶。房屋總面積約計貳拾壹點捌坪，上開
    坪數包括：(1)使用面積：Ａ、Ｂ、Ｃ、Ｄ棟二樓至八樓：室內、陽台、平台、花
    台、雨庇、當層梯間約壹拾柒點肆伍坪。(2)公用面積：Ａ、Ｂ、Ｃ、Ｄ棟二樓至
    八樓：屋頂突出物、水箱、台電受電室、發電機室、地下室梯間、通道、防空避
    難室約參點柒參坪。(3)車位面積：停車位一位約陸坪。....  三、第一項所稱建
    物之面積，以地政主管機關複丈登記之面積為準」，同契約第二條關於「買賣標
    的總價款」之約定：「本房屋及停車位建物買賣款共計新台幣壹佰捌拾玖萬元整
    」，可知原告之「建物編號Ａ棟三樓之房屋總面積」包括前述「室內、陽台、平
    台、花台、雨庇、當層梯間」等使用面積、「屋頂突出物、水箱、台電受電室、
    發電機室、地下室梯間、通道、防空避難室」等公用面積及車位面積，被告確亦
    將系爭房屋包含三０三四建號（即使用面積）全部、三０三五建號（即車位面積
    ）應有部分萬分之二０三、三０三六建號（即公用面積）應有部分萬分之二四二
    ，均移轉登記予原告，有原告提出之計算書可稽，並為被告所不爭執，前述使用
    面積、車位面積、公用面積既列為原告與訴外人湖園公司買賣契約約定範圍內，
    故計算土地應有部分時，應列入「Ａ棟三樓建物」之建物面積。原告主張就三０
    三五、三０三六建號建物之應有部分面積，應計入「Ａ棟三樓建物」面積內，用
    以計算土地應有部分比例，洵屬有據。
六、被告雖辯稱原告於起訴時即自認「Ａ棟三樓建物」為主建物及附屬建物合計之五
    十七點七六平方公尺，自應受拘束云云。然查，原告係主張共同使用部分不得為
    獨立為區分所有之客體，而誤認不應列入計算，且縱原告於起訴時計算土地應有
    部分比例係以五十七點七六平方公尺作為分子，核係對計算方式之意見，尚難謂
    係對「事實」之自認，法院即毋庸受其拘束，被告此部分所辯，殊不可採。
七、被告復辯稱系爭土地上建物共分十棟，其中Ａ、Ｂ、Ｃ、Ｄ為大樓部分，Ｅ、Ｆ
    、Ｇ、Ｈ、Ｉ、Ｊ為獨棟透天屋，並約定大部分系爭土地之管理使用者為透天屋
    所有權人，故原告可取得之土地應有部分，不應計入上開約定非得由原告使用、
    收益之土地面積，亦即不得將三０三五、三０三六號建號建物計入「Ａ棟三樓建
    物」內部分云云。然自該同意書內容以觀，僅記載原告同意將Ａ棟前後空地、屋
    頂平台、地下一層非公共使用範圍，除系爭房屋買賣契約第一條第一款所載之公
    用面積外，其餘部分依次分歸一樓、頂樓住戶使用，並同意將地下一層防空避難
    室兼停車場，於遇緊急情況時提供作防空避難室使用，核屬公寓大廈管理條例第
    三條第五款所稱「約定專用部分」之約定，即原告同意將上開非公共使用範圍及
    公寓大廈共用部分約定供特定區分所有權人使用，被告上開所辯，容係對所有權
    歸屬與使用權約定概念有所誤解，委不足採。
八、被告又舉原告所出具之土地及建物所有權狀檢收證明書，辯稱原告在點交系爭房
    地、車位時，即坦承登記予其之土地、房屋應有部分與買賣契約內容相符云云。
    惟觀諸上開檢收證明書，係記載「本人（即原告）茲收到：：：土地所有權狀：
    ：：，其內容與預定買賣契約書相符無誤」等字樣，並無土地應有部分比例之記
    載，被告尚不得據此即認原告已承認被告已完成土地移轉登記之義務。原告於上
    開證明書中亦未曾表示拋棄其請求被告移轉登記不足額土地應有部分之權利或有
    何認同之意，被告之抗辯洵不足採。
九、從而，本件土地面積為一千五百五十八平方公尺（865＋693＝1,558），原告之
    建物三００六建號面積五十七點七六平方公尺，全部主建物面積二千二百六十八
    點一六平方公尺，共同建物三０三五建號一千三百八十九點二五平方公尺，原告
    持分為二十八點二０二平方公尺（1,389.25平方公尺×持分203/10000＝28.202
    ）、共同建號三０三六建號一百七十二點五七平方公尺，原告之持分為四點一七
    六平方公尺（172.57平方公尺×持分242/10000＝4.176）；故原告之主建物面積
    及共同持分面積總和為九０點一三八平方公尺（57.76＋28.202＋4.176＝90.138
    平方公尺），而全部建物及共同面積為三千八百二十九點九八平方公尺（
    2,268.16＋1,389.251＋172.57＝3,829.98平方公尺），是原告之持分比例應為
    萬分之二三五（90.138÷3829.98＝0.0235），扣除原告已得持分萬分之一六九
    ，原告應再分得持分為萬分之六六（235/00000－000/10000＝66/10000）。故原
    告請求被告應將不足之系爭土地應有部分萬分之六十六移轉予原告，為有理由；
    逾此部分，難予准許。
十、原告主張被告短少土地應移轉之應有部分，致其受有損害，應依土地買賣契約第
    五條之約定，按原告實付價款加倍賠償原告所受損害，而請求被告賠償三百萬元
    等語。然卷附土地買賣契約第五條係約定「權利擔保：本戶土地由乙方（即被告
    ）保證於移轉過戶時產權清楚，絕無任何糾紛。如發生產權不清等情事概由乙方
    應負責理賠，不得損害甲方（即原告）之權益，否則應按甲方實付價款加倍賠償
    甲方此項所受之損害。」，核其內容，係關於權利瑕疵擔保之約定，換言之，若
    系爭土地產權不清，致第三人出面就原告買受之土地主張任何權利，始有上開約
    定之適用。至於被告移轉土地應有部分短少，乃給付不完全之問題，與權利瑕疵
    擔保無關，故原告依土地買賣契約第五條之約定，請求被告賠償三百萬元，為無
    理由，不應准許。
十一、綜上所述，原告本於買賣契約之法律關係，依民法第三百四十八條規定，請求
      被告移轉如附表一所示之土地，為有理由，應予准許；逾此部分之請求則屬無
      據，應予駁回。
十二、兩造均陳明願供擔保請准宣告假執行或免為假執行。惟按「命債務人為一定之
      意思表示之判決確定或其他與確定判決有同一效力之執行名義成立者，視為自
      其確定或成立時，債務人已為意思表示。」強制執行法第一百三十條第一項定
      有明文；原告勝訴部分係被告應將如附表二所示土地所有權應有部分移轉登記
      與原告，即係命被告為移轉所有權之意思表示，待判決確定，即視為已向有關
      機關為意思表示。則判決尚未確定時，固無從執行，日後確定，亦無待執行。
      是原告聲請供擔保宣告假執行，顯有未合，此部分之聲請應予駁回。另原告敗
      訴部分，其假執行之聲請即失所附麗，爰併予駁回。
十三、本件事證已臻明確，兩造其餘攻擊防禦方法，均與判決結果不生影響，不再一
      一論述，附此敘明。
十四、據上論結，本件原告之訴為一部有理由，一部無理由，依民事訴訟法第七十九
      條但書、第八十五條第一項前段，判決如主文。
中　　　華　　　民　　　國　　九十一　　年　　十一　　月　　十八　　日
                                            民事第六庭法      官　郭美杏
右為正本係照原本作成
如對本判決上訴，須於判決送達後廿日內向本院提出上訴狀
中　　　華　　　民　　　國　　九十一　　年　　十一　　月　　十八　　日
                                                      法院書記官　陳如庭
附表一：
┌────┬─────────────────┬───────────┐
│被　　告│　地　　　                    號  │應移轉之土地應有部分  │
├────┼─────────────────┼───────────┤
│乙○○　│台北市○○區○○段二小段六之一地號│萬分之六六            │
├────┼─────────────────┼───────────┤
│甲○○　│台北市○○區○○段二小段六之二地號│萬分之六六            │
└────┴─────────────────┴───────────┘
附表二：
┌────┬─────────────────┬───────┬──────────┐
│被　　告│地　　　              　　    號  │權利範圍 　 　│應移轉之土地應有部分│
├────┼─────────────────┼───────┼──────────┤
│乙○○　│台北市○○區○○段二小段六之一地號│萬分之一三七九│萬分之八六          │
├────┼─────────────────┼───────┼──────────┤
│甲○○　│台北市○○區○○段二小段六之二地號│萬分之一三七九│萬分之八六          │
└────┴─────────────────┴───────┴──────────┘
